【裁判字號】    99,重上,7
【裁判日期】    990615
【裁判案由】    履行契約等
【裁判全文】
臺灣高等法院民事判決                   99年度重上字第7號
上  訴  人  乙○○
            丙○○○○○○
            癸○○
            壬○○
            戊○○
            庚○○
            子○○○○○○
            己○○
            辛○○
共      同
訴訟代理人  蔚中傑律師
被上訴人    丁○○
訴訟代理人  連炎昌律師
上列當事人間請求履行契約等事件，上訴人對於中華民國98年11
月27日臺灣士林地方法院96年度重訴字第254號第一審判決提起
上訴，本院於民國99年5月25日言詞辯論終結，判決如下：
    主  文
原判決關於命上訴人給付超過如附表二上訴人應給付居間報酬金
額欄所示金額及自民國91年1月13日起至清償日止按年息百分之
五計算之利息部分，暨訴訟費用之裁判(除確定部分外)均廢棄。
上廢棄部分，被上訴人在第一審之訴駁回。
其餘上訴駁回。
第一、二審訴訟費用，除確定部分外，由被上訴人負擔百分之七
十九，餘由上訴人負擔比例如附表二應負擔訴訟費用比例欄所示
。
    事實及理由
一、本件被上訴人主張：
(一)上訴人於民國（下同）80年9月11日就坐落臺北縣汐止市○
    ○○段保長坑小段339-1等地號之土地合建事宜，與伊及訴
    外人王正治簽訂「土地交換房屋合作委建授權書」（下稱委
    建授權書），授權伊居間媒介、出面處理合建土地上地上物
    占用問題、並協商建築公司出資合作興建住宅大樓之事宜。
    佣金則以委建授權書第6條及第7條約定，由上訴人等所分得
    之房屋面積中，以上訴人所提供每坪土地抽回3坪完成屋面
    積，餘額全部歸伊及王正治所得，如有違約，則得請求損失
    賠償。嗣經伊協調地上物所有權人劉雲波等人與上訴人等分
    別簽訂合建承諾契約書，再共同與建商呂文宗簽訂甲方及甲
    方指定權利人房屋分配契約書（下稱分配契約書）及「合建
    契約書」。系爭建物業於84年間完工，而建商買受王正治所
    分配剩餘1/2房屋面積之權利，故上訴人與建商私下協議分
    配時，關於王正治應受分配部分已由上訴人給付予建商，惟
    上訴人迄今未依約給付伊居間報酬。爰求為判命上訴人乙○
    ○應給付伊新臺幣（下同）671萬2,200元、上訴人乙○○、
    高明宗應連帶給付伊474萬4,800元、上訴人壬○○應給付伊
    289萬8,670元、上訴人癸○○應給付伊210萬2,200元、上訴
    人戊○○應給付伊454萬2,200元、上訴人蘇鵬全應給付伊50
    萬6,500元、上訴人庚○○給付伊50萬6,500元、上訴人己○
    ○應給付伊50萬6,500元、上訴人辛○○應給付伊50萬6,500
    元，並均自84年5月11日起至清償日止按年息5%計算之利息
    之判決。
(二)上訴人稱居間報酬已結算完畢及上訴人已無多餘坪數可分給
    伊云云，毫無所據，且其主張顯然矛盾。伊為合建契約書及
    合建承諾契約書之當事人，而兩造已將委建授權書及合建承
    諾契約書併入分配契約書，故地主已明確同意放棄委建授權
    書中30日有效期間之限制。高家地主、蘇家地主、第三人周
    黃彩霞等5人、第三人余秀鳳等5人可分得房屋面積分別為55
    3坪、756坪、140坪、162坪，均已包含各樓層公共設施，共
    1611坪，此即原證22明細表面積之計算由來。兩造簽約時無
    法預知可建築之實際土地面積，故於原證21及原證22第1條
    均明確記載「不包括保留地或法令規章規定不得建築之道路
    用地」、並於第2條特別強調「有第1條之情形者應另扣除之
    」。又繼承人對於被繼承人之債務負連帶責任，原審判決並
    無違誤。對於上訴人之上訴，於本院答辯聲明：上訴駁回。
二、上訴人則辯以：
(一)兩造間就居間報酬為約定之依據，一為土地交換房屋合作委
    建契約書附帶條件第1條約定，另一為分配契約書所附之甲
    方及甲方指定之各權利人分得房屋明細表。又依分配契約書
    所附之甲方及甲方指定之各權利人分得房屋明細表所載，被
    上訴人應於取得房屋產權名義人後房屋茍有分得餘額，方得
    再分得該餘額之半數。經依約計算扣除地主（不含大公之公
    共設施）及其餘登記名義人獲配房屋面積數後，伊確無多分
    得房屋面積。且縱加計其餘登記名義人獲配房屋面積，亦較
    上開分得房屋明細表所載明應分得總面積為少，應無餘額可
    再分配予被上訴人。況依前開權利人房屋分配契約書約定，
    建商為系爭房屋完工後原始起造人兼為產權登記之債務人，
    被上訴人如自覺權益受損，依約應向建商請求，而非向同為
    產權登記債權人之伊提起民事訴訟救濟。
(二)原判決認居間報酬之計算依據應不包括地下室停車位及地下
    室公共設施，惟於實際計算時卻未予扣除，判決顯有矛盾，
    且被上訴人就超過5年部分利息之主張，應無理由。又臺灣
    士林地方法院檢察署85年度偵字第7330號及86年度偵字第11
    136號案件審理時，訴外人呂文宗即已證稱本件已於85年1月
    4日結算完畢，被上訴人自無得再為主張。另被上訴人請求
    之金額未依繼承之應繼分計算並要求負連帶責任，原審竟判
    決：上訴人乙○○給付被上訴人6,712,200元；上訴人乙○
    ○、高明宗應連帶給付被上訴人2,237,400元；上訴人壬○
    ○應給付被上訴人2,898,667元；上訴人癸○○應給付被上
    訴人1,643,533元；上訴人戊○○應給付被上訴人4,542,200
    元；上訴人蘇鵬全、上訴人庚○○、上訴人己○○、上訴人
    辛○○各應給付被上訴人337,700元，及均自84年5月11日起
    至清償日止，按週年利率5%計算之利息，顯有違誤。爰提起
    上訴，並於本院上訴聲明：(一)原判決不利於上訴人等之部分
    廢棄。(二)上開廢棄部分，被上訴人在第一審之訴及其假執行
    之聲請均駁回(原判決關於駁回被上訴人逾上開請求部分，
    未據聲明不服)。
三、本件依民事訴訟法第463條準用第270條之1第1項第3款規定
    協議簡化爭點，兩造同意簡化爭點如下：
(一)兩造不爭執事項：(見本院卷第111頁反面，99年5月6日準備
    程序筆錄)
  1.被上訴人及訴外人王正治於80年9月11日，與訴外人高長利
    （已）、上訴人乙○○、丙○○○○○○簽訂委建授權書
    。
  2.被上訴人及王正治於80年9月11日，與上訴人癸○○、壬○
    ○、戊○○、庚○○、子○○○○○○、己○○、辛○○及
    訴外人蘇杉林簽訂委建授權書。
  3.被上訴人及王正治於80年9月11日，與上訴人癸○○、壬○
    ○、蘇杉林、戊○○簽訂委建授權書。
  4.被上訴人及王正治（丙方）、訴外人呂文宗（乙方）、上訴
    人癸○○、壬○○、戊○○、乙○○、子○○○○○○、庚
    ○○、己○○、辛○○及訴外人蘇杉林、高山（甲方），於
    80年12月19日簽訂分配契約書。
  5.被上訴人（丙方）、上訴人癸○○、壬○○、戊○○及訴外
    人蘇杉林（甲方）、劉雲波（乙方）曾簽訂「合建承諾契約
    書」。
  6.被上訴人（丙方）、上訴人癸○○、壬○○、戊○○及訴外
    人蘇杉林（甲方）、盛嘉明（乙方）曾簽訂「合建承諾契約
    書」。
  7.被上訴人（見證人）、上訴人癸○○、壬○○、戊○○及訴
    外人蘇杉林（甲方）、黃明正（乙方），於80年10月2日，
    簽訂「合建承諾契約書」。
  8.被上訴人（見證人）、上訴人癸○○、壬○○、戊○○及訴
    外人蘇杉林（甲方）、余秀鳳（乙方），於80年10月2日，
    簽訂合建承諾契約書」。
  9.被上訴人（見證人）、上訴人癸○○、壬○○、戊○○及訴
    外人蘇杉林（甲方）、靳順全（乙方），於80年10月2日，
    簽訂「合建承諾契約書」。
  10.上訴人乙○○及訴外人高山（甲方）與訴外人蘇張梅，於81
    年3月27日，簽訂「合建承諾契約書」。
  11.上訴人乙○○及訴外人高山（甲方）與訴外人蘇水來，曾簽
    訂「合建承諾契約書」。
  12.上訴人乙○○及訴外人高山（甲方）與訴外人周黃彩霞，曾
    簽訂「合建承諾契約書」。
  13.上訴人乙○○及訴外人高山（甲方）與訴外人謝秀梅，曾簽
    訂「合建承諾契約書」。
  14.上訴人乙○○及訴外人高山（甲方）與訴外人周麗香，曾簽
    訂「合建承諾契約書」。
  15.上訴人乙○○、癸○○、壬○○、戊○○、庚○○、子○○
    ○○○○、己○○及訴外人蘇杉林、高山（甲方）與訴外人
    呂文宗（乙方），於81年1月19日簽訂「合建契約書」。
  16.訴外人江紅英、李祖地及胡進興確曾提供所有坐落臺北縣汐
    止市○○○段保長坑小段339-29地號土地，參與系爭合建。
  17.系爭合建確因被上訴人居間而成立。
  18.系爭合建建物業於84年間完工。
  19.門牌號碼臺北縣汐止市○○路○段394號1樓、394之1號1至12
    樓、396號1樓、396號7至12樓、396之1號2至12樓、400號7
    樓等32戶建物，建物面積（含建物、騎樓、陽台、花台、雨
    遮）為2,903.21平方公尺，公設面積為507.34平方公尺。其
    中396之1號3、4、5、9、10樓等5戶（分別為游秀香、盛嘉
    明、余秀鳳、黃明正、靳官平所有）之公設面積為89.45平
    方公尺。
  20.門牌號碼臺北縣汐止市○○路○段392號1樓、394號2至12樓
    、394之2號2至12樓、396之1號1樓等24戶建物，建物面積（
    含建物、騎樓、陽台、花台、雨遮）為2,193.47平方公尺，
    公設面積為377.39平方公尺。其中394之2號3、6、8、10樓
    等4戶（分別為蘇秋原、周志龍、謝秀梅、周麗香所有）之
    公設面積為57. 92平方公尺。
  門牌號碼臺北縣汐止市○○路○段394號4樓建物，其建物面
    積（含建物、騎樓、陽台、花台、雨遮）為97.02平方公尺
    ，公設面積為17.04平方公尺。
  門牌號碼臺北縣汐止市○○路○段394之2號4樓建物，其建物
    面積（含建物、騎樓、陽台、花台、雨遮）為86.34平方公
    尺，公設面積為14.48平方公尺。
  門牌號碼臺北縣汐止市○○路○段396號3樓建物，其建物面
    積（含建物、騎樓、陽台、花台、雨遮）為52.99平方公尺
    ，公設面積為9.16平方公尺。
  本件履行交付分配剩餘房屋面積數之協議，未定有履行期，
    惟被上訴人有先行催告上訴人等9人履行。
  當時的原承租人與無權占有人是以建商公開售價14萬元的9
    折約12萬元，向上訴人等9人購買。
  兩造關於系爭合建，就被上訴人之居間報酬有所約定，上訴
    人至今尚未依約給付居間報酬。
  本件若被上訴人勝訴，則利息原約定均自84年5月11日起算(
    但對於逾5年之利息部分是否罹於時效仍有爭執)。
  依地政機關登記系爭合建房屋總面積（包含公共設施）共計
    3,929坪，並依據合建契約書，建築公司與地主各分得登記
    房屋總面積50%，合計各為1964.5坪。而地主提供合建土地
    總面積為511.83坪（即蘇家地主等273.46坪、高家地主等20
    2.07坪、339-29地號江紅英等3人36.30坪）。則應分得50%
    之房屋總持分之比例各為：即蘇家地主等0.53428、高家地
    主等0.39480、339-29地號江紅英等3人0.07092。因此每坪
    土地可建築房屋面積（包含公共設施）為：7.68坪（3,929
    511.83＝7.67637，四捨五入），故地主與建商各可分得
    50%，即3.84坪（包含公共設施）。
  依據建築法令之規定，上訴人所提供合建土地係屬於住宅區
    ，其建蔽率為60%，而高度不得超過15公尺（即5層樓），但
    如符合規定則可超高建築，但每加高一層樓，建蔽率應減少
    2%。故本案興建12層樓高，其建蔽率應為46%（即60%－（2%
    ×7）＝46%）。
  高家地主高山已死亡，上訴人乙○○、丙○○○○○○均為
    其繼承人。
  蘇家地主蘇杉林已死亡，上訴人戊○○為其繼承人。
  被上訴人委任期限尚未過期，得請求居間報酬 (但計算方式
    及有無結算部分上訴人有爭執)。
  地主分得房屋及產權面積包含公共設施(但兩造間報酬之結
    算是否含公共設施有爭執)。
    以上事實為兩造所不爭執，並有土地交換房屋合作委建授權
    書、甲方及甲方指定權利人房屋分配契約書、合建承諾契約
    書、合建契約書、建物登記謄本、被上訴人可分得剩餘登記
    房屋面積計算表等在卷可稽（見原審卷一第139至153頁、第
    158至206頁、卷二第269至431頁、卷四第946至949頁、第99
    3頁），堪認為真實。
(二)兩造爭執事項：(見同上筆錄)
  1.被上訴人請求之居間報酬之計算方式為何？兩造間的居間報
    酬有無結算？
  2.上訴人抗辯被上訴人的居間報酬請求權超過五年部分之利息
    已罹於時效，有無理由？
  3.被上訴人得請求之居間報酬之金額為何？
四、經查系爭合建確因被上訴人居間而成立。且系爭合建建物業
    於84年間完工。門牌號碼臺北縣汐止市○○路○段394號1樓
    、394之1號1至12樓、396號1樓、396號7至12樓、396之1號2
    至12樓、400號7樓等32戶建物，建物面積（含建物、騎樓、
    陽台、花台、雨遮）為2,903.21平方公尺，公設面積為507.
    34平方公尺。其中396之1號3、4、5、9、10樓等5戶（分別
    為游秀香、盛嘉明、余秀鳳、黃明正、靳官平所有）之公設
    面積為89.45平方公尺。門牌號碼臺北縣汐止市○○路○段39
    2 號1樓、394號2至12樓、394之2號2至12樓、396之1號1樓
    等24戶建物，建物面積（含建物、騎樓、陽台、花台、雨遮
    ）為2,193.47平方公尺，公設面積為377.39平方公尺。其中
    39 4之2號3、6、8、10樓等4戶（分別為蘇秋原、周志龍、
    謝秀梅、周麗香所有）之公設面積為57. 92平方公尺。門牌
    號碼臺北縣汐止市○○路○段394號4樓建物，其建物面積（
    含建物、騎樓、陽台、花台、雨遮）為97.02平方公尺，公
    設面積為17.04平方公尺。門牌號碼臺北縣汐止市○○路○段
    394 之2號4樓建物，其建物面積（含建物、騎樓、陽台、花
    台、雨遮）為86.34平方公尺，公設面積為14.48平方公尺。
    門牌號碼臺北縣汐止市○○路○段396號3樓建物，其建物面
    積（含建物、騎樓、陽台、花台、雨遮）為52.99平方公尺
    ，公設面積為9.16平方公尺。當時的原承租人與無權占有人
    是以建商公開售價14萬元的9折約12萬元，向上訴人等9人購
    買。兩造關於系爭合建，就被上訴人之居間報酬有所約定，
    上訴人至今尚未依約給付居間報酬。依地政機關登記系爭合
    建房屋總面積（包含公共設施）共計3,929坪，並依據合建
    契約書，建築公司與地主各分得登記房屋總面積50%，合計
    各為1964.5坪。而地主提供合建土地總面積為511.83坪（即
    蘇家地主等273.46坪、高家地主等202.07坪、339-29地號江
    紅英等3人36.30坪）。則應分得50%之房屋總持分之比例各
    為：即蘇家地主等0.53428、高家地主等0.39480、339-29地
    號江紅英等3人0.07092。因此每坪土地可建築房屋面積（包
    含公共設施）為：7.68坪（3,929511.83＝7.67637，四捨
    五入），故地主與建商各可分得50%，即3.84坪（包含公共
    設施）。蘇家地主蘇杉林已死亡，上訴人戊○○為其繼承人
    。被上訴人委任期限尚未過期，得請求居間報酬(兩造僅就
    計算方式及有無結算部分有爭執)。地主分得房屋及產權面
    積包含公共設施等事實，為兩造所不爭執，自堪信為真，已
    如上述。是本件首應斟酌者厥為被上訴人請求之居間報酬之
    計算方式為何？兩造間的居間報酬有無結算？茲分述如下：
五、被上訴人主張系爭合建依兩造所訂之委建授權書第6條、第7
    條（見原審卷(四)第932～933頁）約定，由上訴人所分得之房
    屋面積中，以上訴人所提供之每坪土地抽回3坪完成屋面積
    ，其餘額1/2歸被上訴人所得等語，雖為上訴人所否認，並
    辯稱：被上訴人請求居間報酬之依據，一為委建契約書附帶
    條件第1條約定（見原審卷(四)第1050～1064頁）；另一為分
    配契約書所附之分配明細表（見原審卷(四)第1065～1068 頁
    ）。然依容積率建蔽率等法令估算，建蔽率46％興建12樓再
    加陽台等（總樓地板面積不得超過1/8）並與建商對分，如
    ：（46％×12×1.125）/ 2＝即3.105坪，承諾將餘額0.105
    坪基數部分，按實際坪數計算之建物再分予被上訴人、王正
    治云云。經查依兩造所訂立之委建授權書：(1)第6條約定：
    「由全部所有權人出面與建築公司簽立所完成屋及產權（包
    括公共設施）地下停車場等建方50%，地主50%立體分配之」
    （見原審卷(四)第932頁）。(2)第7條約定：「甲方（按：指上
    訴人）同意以第6條抽回之部分提供為補貼地上權及勞務費
    或其他費用。附帶條件如下：
  「甲方（按：指上訴人）同意乙方（按：指被上訴人及王正
    治）再以第6條所分得50%之中再以每坪土地抽回3坪完成屋
    （包括公共設施、但不包括屋頂突出物，以權狀登記坪數為
    準），及每戶房屋分配1個停車位，餘額全部歸乙方所得，
    決不後悔或異議」。
  「甲方（按：指上訴人）抽回第8條第1項（按：為第7條第1
    項之誤）應分得之房屋之中同時同意應再提供補償地上租約
    權人（396、204）平方公尺（包括公共設施）之建坪做為地
    上權之補貼，如不足者由乙方（按：指被上訴人及王正治）
    於第8條第1項（按：為第7條第1項之誤）所得餘額之中補足
    之，不得異議」。
    可知系爭契約內業已明白約定以地主所分得部分之完成屋及
    產權（包括公共設施）地下停車場，作為補貼地上權及勞務
    費或被上訴人之居間報酬（見原審卷(四)第932、942頁）。
六、次查上訴人對於系爭合建係因被上訴人居間而成立，且迄今
    仍未給付居間報酬予被上訴人一事，為兩造所不爭執，詳如
    上述。而查系爭合建房屋之總面積（包含公共設施）為3,92
    9坪，地主所提供合建土地總面積為511.83坪（見原審卷(四)
    第993頁）。因此，每坪土地可建築房屋面積（包含公共設
    施）為7.68坪（即3929÷511.83＝7.67637，四捨五入），
    故地主與建商各可分得50%，即3.84坪（包含公共設施）。
    而依此計算式，地主可分得坪數，方高於上揭委建授權書第
    7條第1款所約定：地主每坪土地交換3坪完成屋之房屋面積
    ，被上訴人也因此方能補貼合建契約書之地上物所有權人。
    若果如上訴人所辯稱：每坪土地可建築房屋面積為3.105 坪
    云云。則以上訴人所言之0.105坪數作為計算基數，按實際
    坪數高家地主實際土地面積為202.07坪、及蘇家地主實際土
    地面積為273.46坪，二家所得坪數合計為475.53坪，則被上
    訴人可分得之房屋面積，僅為24.97坪（計算式：0.105坪×
    475.53坪×50%）。惟被上訴人依合建承諾契約書之約定，
    尚須負擔給付補償戶之房屋面積共計25坪（即12.5坪+12.5
    坪，見原審卷(四)第950-951、954-955頁），則被上訴人在其
    可分得之房屋面積，僅為24.97坪之情形下，尚需依合建承
    諾契約書之約定，負擔給付補償戶之房屋面積共計25坪，則
    被上訴人尚需多付0.03坪，顯與事理有違，故上訴人辯稱每
    坪土地可建築房屋面積為3.105坪云云，顯屬無據。
七、另依合建契約書第3條（見原審卷(四)第988頁）約定，高、蘇
    兩家地主共計可分得6494.18平方公尺（12988.36平方公尺
    之50％，即1964.5坪）建坪房屋。而高家地主提供之建地土
    地面積為668平方公尺（707－39＝668平方公尺，即202.07
    坪）、蘇家地主提供之建地土地面積為904平方公尺（553＋
    351＝904，即273.46坪）、另地主江紅英等3人則提供339-2
    9地號土地面積120平方公尺（即36.30坪）參與合建，故系
    爭合建土地總面積合計為1692平方公尺（見原審卷(四)第861
    頁）。經計算後高家地主、蘇家地主、地主江紅英等3人分
    別提供參與系爭合建之土地比例分別為0.39480、0.53428
    、0.07092（見原審卷(四)第861頁）。故高家地主依其提供參
    與系爭合建之土地比例可分得之50%地政機關登記房屋總面
    積為775.58坪（3,929坪（總建坪）×0.39480×50%）；蘇
    家地主依其提供參與系爭合建之土地比例可分得之50%地政
    機關登記房屋總面積為1049.59坪﹝（3,929坪（總建坪）×
    0.53428×50%）﹞。
八、再依地政機關登記系爭合建房屋總面積（包含公共設施）共
    計3,929坪，並依據合建契約書，建築公司與地主各分得登
    記房屋總面積50%，合計各為1964.5坪。而地主提供合建土
    地總面積為511.83坪（即蘇家地主等273.46坪、高家地主等
    202.07坪、339-29地號江紅英等3人36.30坪）（見原審卷(四)
    第993頁）。則應分得50%之房屋總持分之比例各為：即蘇家
    地主等0.53428、高家地主等0.39480、339-29地號江紅英等
    3人0.07092（見原審卷(四)第993頁）。因此每坪土地可建築
    房屋面積（包含公共設施）為：7.68坪（3929÷511.83＝7.
    67637，四捨五入），故地主與建商各可分得50%，即3.84坪
    （包含公共設施）乙節，為兩造所不爭執，已如上述，則依
    上揭內容可知，高家地主依其提供參與系爭合建之土地比例
    ，則其可分得之50%地政機關登記房屋總面積為775.58坪（3
    ,929坪（總建坪）×0.39480×50%）；另蘇家地主依地政機
    關登記房屋總面積則為1049.59坪（3,929坪（總建坪）×0.
    53428×50%），應屬無疑。
九、復依兩造所不爭執之渠等與建商於80年12月19日簽訂之分配
    契約書前言所載：「…前甲方與丙方訂立之『土地交換房屋
    合作委建授權書』及『合建承諾契約書』併入本合約共同處
    理分配，同時經由甲乙丙三方同意，訂立本契約而履行上開
    之授權承諾委託之要件，並應共同遵守及履約…」、及第2
    條「房屋分得：甲方同意依合建契約書所載分配法『立體分
    配』為分得之房屋面積，（但有第1條之情形者應另扣除之
    ）但丙方應完全負擔本基地其他承租戶之地上權物、搬遷等
    一切補償如附表上各權利人應分得房屋之坪數…。」（見原
    審卷(四)第946頁），及分配明細表之分配情形（見原審卷(四)
    第948-949頁）。則由該記載內容以觀，堪認兩造已將委建
    授權書、合建契約書等契約內容，納入分配契約書分配中，
    應屬有據。且兩造復於分配明細表上就被上訴人之居間報酬
    約定為：「應分得餘額由王陳（按指被上訴人及王正治）兩
    位各得貳分之壹」；復於合建契約書末端亦加註：「此表地
    主分得房屋面積不包括地下室停車位及地下室公共設施等。
    」（見原審卷(四)第949頁）等語。則揆諸上揭條文記載內容
    可知，就被上訴人居間報酬之計算，自應以：依分配明細表
    取得房屋產權名義人或其指定之人，依分配契約書計算分配
    後，其餘額之半數（包括陽臺及其他公共設施等，面積依地
    政機關登記為準；惟不包括地下室停車位及地下室公共設施
    ）作為被上訴人之居間報酬，應堪認定。
十、關於高家地主應補貼予被上訴人之面積部分：
(一)依委建授權書第7條第1項約定，以每坪土地抽回3坪完成屋
    計算之（見原審卷(四)第932頁），則高家地主所提供之建地
    土地面積為707平方公尺（即213.868坪；707×0.3025），
    原可分得之房屋面積為641.60坪（213.868坪×3）。惟因高
    家地主所提供保留畸零地之土地，其面積有39平方公尺，故
    實際上其所提供之土地面積實為668平方公尺（707－39），
    即202.07坪一事，復為被上訴人所不爭執（見原審卷(四)第11
    00頁）。則依上所述可知，高家地主可分得之房屋面積應為
    606.21坪（即202.07坪×3），而非被上訴人所述之641.60
    坪（213.868坪×3），應屬有據。
(二)惟依委建授權第7條第2項之約定（詳本院卷(四)第932頁），
    高家地主既同意補償地上租約權人396平方公尺（即119.79
    坪，包括公共設施）之建坪做為地上權之補貼，自應將其自
    高家地主所分得之房屋面積中予以扣除。是以，高家地主實
    際上可分得之房屋面積為486.42坪（即606.21 坪－119.79
    坪）。另依合建承諾契約書之約定，高家地主與被上訴人既
    均同意提供系爭合建土地上房屋所有人蘇張梅23坪（見原審
    卷(四)第968頁）、蘇水來23坪（見原審卷(四)第972頁）、周黃
    彩霞40坪（見原審卷(四)第976頁）、謝秀梅28坪（見原審卷
    (四)第980頁）、周麗香26坪（見原審卷(四)第984頁）共計140
    坪面積，則渠等所分得之坪數，自應計入上開高家地主實際
    可分得之面積中。是以，高家地主實際可分得之面積（包括
    公共設施）合計為626.42坪（486.42坪＋140坪）。而本件
    高家地主依其提供參與系爭合建之土地比例，可分得之50%
    地政機關登記房屋總面積為775.58坪（總建坪3,929坪×0.
    39480×50%），業如上述，故經扣除高家地主可分得之面積
    626.42坪後，其剩餘房屋面積則為149.16坪（即775.58坪－
    626.42坪；見原審卷(四)第993頁），再扣除地下1樓公共設施
    其中1/2面積22.73坪(見原審卷第209-227頁建築改良物登記
    簿謄本，380.58×0.3025÷20.3948=22.73)及地下2樓公
    共設施其中1/2面積80.3坪(見原審卷第209-227頁建築改良
    物登記簿謄本，1,344.66×0.3025÷20.3948=80.3)，則
    總計共23.2544坪(詳細計算見附表一)，應為高家地主依據
    委建授權書第7條第1項之約定，應給付予被上訴人之房地總
    面積（見原審卷(四)第1001頁），應堪認定。
(三)至上訴人雖抗辯：高家地主因提供39平方公尺之畸零地未參
    與系爭合建，故建商於系爭合建完成後，拒絕將394號4樓之
    建物分配予高家地主，則高家地主自得將上開未受分配之面
    積予以扣除云云。惟查：本件高家地主實際上所分得之總面
    積為775.58坪，實已超出高家地主實際上可分得之626. 42
    坪數，業有百餘坪之數。是以，無論上訴人上開所辯是否屬
    實，亦無解於高家地主實際上已獲775.58坪面積分配之事實
    ，而高家地主實際上既已多分得149.16坪之面積，自負有將
    扣除地下1、2樓公共設施其中之1/2（即23.2544坪）給付被
    上訴人，作為居間報酬之義務。是以，上訴人上開辯詞，顯
    不足採。
十一、關於蘇家地主應補貼予被上訴人之面積部分：
    同理，委建授權書第7條第1項（見原審卷(四)第942頁）約定
    以每坪土地抽回3坪完成屋計算，蘇家地主提供之建地土地
    面積為273.46坪，則可分得之房屋面積為820.38坪(273.46
    ×3=820.38)。復依第7條第2項約定（見原審(四)第942頁），
    蘇家地主同意提供補償地上租約權人204平方公尺（61.71坪
    ，包括公共設施）之建坪做為地上權之補貼；另依合建承諾
    契約書補貼無權占有人劉雲波、盛嘉明各22.5坪（見原審卷
    (四)第950、954頁），合計共106.71坪（61.71＋22.5＋22.5
    ＝106.71），自應由蘇家地主所分得之820.38坪面積扣除。
    故蘇家地主應換回實際房屋總面積為713.67坪（計算式：82
    0.38坪－106.71坪＝713.67坪）。且依合建承諾契約書約定
    ，蘇家地主同意提供系爭合建土地上房屋所有人黃明正30坪
    （詳見原審卷(四)第956-1頁）、余秀鳳32坪（見原審卷(四)第9
    60頁）、靳順全29.6坪（見原審卷(四)第964頁），共計91.6
    坪面積作為計算依據，該部分亦應計入蘇家地主分得面積中
    。然被上訴人主張以余秀鳳32坪、靳順全30坪、黃明正30坪
    、劉雲波35坪、盛嘉明35坪共計162坪面積作為計算依據，
    本院自應以被上訴人所主張之162坪作為計算依據（詳見原
    審卷(四)第993頁），則該部分亦應計入蘇家地主分得面積中
    ，共計蘇家地主實際應分得（包括公共設施）面積為875.67
    坪（713.67坪＋162坪。上開蘇家各指定權利人分配登記房
    屋總面積後，剩餘房屋面積合計為173.92坪﹝1049.59坪（
    實際分得坪數）－875.67坪﹞，再扣除地下1、2樓公共設施
    後其中1/2面積即17.5坪(詳細計算見附表一)，為蘇家地主
    依據委建授權書第7條第1項（見原審卷(四)第942頁）約定，
    應給付予被上訴人之房地總面積（見原審卷(四)第993頁）。
十二、綜上，高家地主及蘇家地主均係依委建授權書第7條第1項
    之約定，則高家地主應給付予被上訴人之房地總面積為23.2
    544坪；蘇家地主應給付予被上訴人之房地總面積為17.5坪
    。
十三、又關於兩造間居間報酬是否已結算完畢乙節，上訴人雖抗
      辯兩造間之居間報酬已結算完畢云云，惟為被上訴人所否
      認，經本院傳訊證人甲○○(原名呂文宗)於99年5月20日
      本院審理中到庭，其結證稱：地主、建商及仲介三方雖曾
      於84年10月9日及85年1月4日進行結算，惟未結算完畢，
      並未達成協議，嗣經被上訴人對地主及建商提出刑事告訴
      ，即未再結算等語(見本院卷第121-122頁)，被上訴人復
      提出臺灣士林地方法院檢察署85年偵字第7330號不起訴處
      分書為證，經觀諸該不起訴處分書所載：「被告蘇杉林、
      癸○○、乙○○辯稱：於84年10月9日在建群建設股份有
      限公司與告訴人曾結算過，蘇杉林、癸○○實際應給付告
      訴人21.83坪，乙○○應給付15.21坪等語」、「告訴人與
      被告間既係就被告等‧‧‧實際應給付多少坪與告訴人有
      所爭執，則應屬民事糾葛，」等語(見原審卷第92-93頁)
      ，足見兩造間並未就居間報酬達成結算協議，否則被上訴
      人又何需於85年及86年間提出刑事告訴。此外，上訴人對
      於兩對於居間報酬業已結算乙節，復未能舉證以實其說，
      上訴人空言辯稱早已結算完畢云云，尚屬無據。
十四、關於被上訴人得請求之金額若干？
(一)依合建契約書第3條：本件雙方應按政府機關核准之圖說所
    示之擬建房屋為準，並採立體分配之方式由雙方各取得50%
    及連同座基地，如雙方分屋之戶數未能整數時，其間之差額
    經雙方同意由取得之一方按乙方公開售價九折計算差額（扣
    除應納稅金）於乙方交新屋予甲方時同時以現金補償對方。
    （見原審卷(四)第988頁），則依上開約定內容可知，系爭合
    建若因被上訴人居間而成立，則被上訴人依約請求上訴人給
    付居間報酬，自得依上開約定請求上訴人以現金補償，合先
    說明。
(二)又系爭合建關於契約所生之一切權利義務，係依據土地所有
    權人之持分比例分配，故本件兩造雖未約定關於居間報酬之
    分配比例，惟基於衡平原則及損益同歸之法理，各地主自應
    按土地持分比例分擔居間報酬給付之義務，要屬的論。又當
    時的原承租人與無權占有人，是以建商公開售價14萬元的九
    折約12萬元，向上訴人等九人購買一事，為兩造所不爭執，
    詳如上述。則本件被上訴人得請求之居間報酬，自應以兩造
    均不爭執之12萬元，作為現金補償之計算基準。
(三)高家地主部分：
 1、如上所述，高家地主應給付予被上訴人之房地總面積共為23
    .2543坪，是依每坪12萬元折算後，則應給付被上訴人之居
    間報酬為2,790,516元（即120,000×23.2543）。
 2、而上訴人乙○○之土地持分比例為3/4（見原審卷四第1019
    、1022、1025、1028頁），其應給付之面積為17.4408，則
    其應給付被上訴人之居間報酬為2,092,896元（詳細計算見
    附表二）。
 3、另地主高山之土地持分比例為1/4（見原審卷(四)第1019、102
    2、1025、1028頁），則高山原應給付之面積5.8136坪，應
    給付被上訴人之居間報酬為697,632元（詳細計算見附表二
    ），惟因地主高山已死亡，故應由其繼承人即上訴人乙○○
    、高明宗負連帶給付責任（見原審卷(四)第994頁），故上訴
    人乙○○、高明宗應連帶給付被上訴人之居間報酬為697,63
    2元。
(四)蘇家地主部分：
 1、系爭339-33地號土地部分：
    如上所述，蘇家地主應給付予被上訴人之房地總面積共計為
    17.5坪，其中339-33地號土地為6.7948坪﹝351÷(351+553)
     ×17.5=6.7948﹞，又蘇家地主即上訴人癸○○、壬○○、
    戊○○、庚○○、蘇鵬全、己○○、辛○○及地主蘇杉林所
    有系爭339-33地號土地面積為351坪，應有部分比例如下（
    元以下四捨五入）：
  (1)地主蘇杉林之土地持分比例為1/12（見原審卷(四)第1129頁）
    ，原應給付被上訴人之居間報酬土地面積為0.5662坪（詳細
    計算見附表二），惟因地主蘇杉林已死亡，故應由其繼承人
    即上訴人戊○○負清償責任，故上訴人戊○○應給付被上訴
    人之居間報酬土地面積為0.5662坪。
  (2)上訴人壬○○之土地持分比例為10/36（見原審卷(四)第
    1129頁），應給付被上訴人之居間報酬面積為1.8875坪。
  (3)上訴人癸○○之土地持分比例為2/36（見原審卷(四)第1129
    、1 131頁），應給付被上訴人之居間報酬土地面積為
    0.3775坪。
  (4)上訴人戊○○之土地持分比例為1/4（見原審卷(四)第1130 頁
    ），應給付被上訴人之居間報酬土地面積為1.6987坪
  (5)上訴人蘇鵬全（即蘇再來）應給付予被上訴人之居間報酬土
    地面積共計0.5662坪。
  (6)上訴人庚○○應給付予被上訴人之居間報酬土地面積共計0.
    5662坪。
  (7)上訴人己○○應給付予被上訴人之居間報酬土地面積共計
    0.5662坪。
  (8)上訴人辛○○應給付予被上訴人之居間報酬土地面積共計
    0.5662坪。
 2、系爭339-1地號土地部分：
    蘇家地主即上訴人癸○○、壬○○、戊○○、及地主蘇杉林
    所有系爭339之1地號土地面積為553坪，應有部分比例如下
    （元以下四捨五入）：
  (1)地主蘇杉林之土地持分比例為1/12（見原審卷(四)第1136頁）
    ，原應給付被上訴人之居間報酬土地面積為0.8921坪，惟因
    地主蘇杉林已死亡，故應由其繼承人即上訴人戊○○負清償
    責任，故上訴人戊○○應給付被上訴人之居間報酬土地面積
    為0.8921坪。
  (2)上訴人壬○○之土地持分比例為10/36（見原審卷(四)第
    1136 、1141-1頁），應給付被上訴人之居間報酬土地面積
    為2.9737。
  (3)上訴人癸○○之土地持分比例為8/36（見原審卷(四)第1148
    頁，應給付被上訴人之居間報酬土地面積為2.3789坪。
  (4)上訴人戊○○之土地持分比例為15/36（見原審卷(四)第1147
    頁），應給付被上訴人之居間報酬土地面積為4.4605坪。
 3、上開系爭339-33、339-1 地號土地之居間報酬合計：
  (1)上訴人壬○○應給付予被上訴人之居間報酬土地面積共計
    4.8612坪，以每坪12萬元計，應為583,344元。
  (2)上訴人癸○○應給付予被上訴人之居間報酬土地面積共計2.
    7564坪，以每坪12萬元計，應為330,768元。
  (3)上訴人戊○○應給付予被上訴人之居間報酬土地面積共計7.
    6176坪，以每坪12萬元計，應為914,112元。
  (4)上訴人蘇鵬全（即蘇再來）應給付予被上訴人之居間報酬土
    地面積共計0.5662坪，以每坪12萬元計，應為67,944元。
  (5)上訴人庚○○應給付予被上訴人之居間報酬土地面積共計0.
    5662坪，以每坪12萬元計，應為67,944元。
  (6)上訴人己○○應給付予被上訴人之居間報酬土地面積共計0.
    5662坪，以每坪12萬元計，應為67,944元。
  (7)上訴人辛○○應給付予被上訴人之居間報酬土地面積共計0.
    5662坪，以每坪12萬元計，應為67,944元。
    （以上詳細計算見附表二)。
十五、按「利息、紅利、租金、贍養費、退職金及其他一年或不
    及一年之定期給付債權，其各期給付請求權，因五年間不行
    使而消滅。」民法第126絛定有明文。惟上訴人就利息逾5年
    部分為時效抗辯，並辯稱：其就本件利息以84年5月11日為
    起算乙節，並不爭執，但並未拋棄時效抗辯權等語，而綜觀
    全卷，上訴人僅就其起算時點不爭執，確未曾拋棄時效抗辯
    權，且上訴人既於本院就本件利息逾5年部分為時效抗辯，
    揆諸首揭規定，被上訴人請求加計起訴日(96年1月12日起訴
    狀送達法院)回溯5年以前之利息部分，即屬無據，即超過91
    年1月13日起至清償日止部分，不得請求。
十六、綜上所述，被上訴人本於契約關係請求上訴人各給付如附
    表二「上訴人應給付居間報酬金額」欄所示之款項及自91年
    1月13日起至清償日止，按年息5%計算之利息部分，為有理
    由，應予准許，逾此範圍之請求為無理由，不應准許。原審
    就超過上開應准許部分，為上訴人敗訴之判決，尚有未洽。
    上訴意旨就此部分指摘原判決不當，求予廢棄改判，為有理
    由。至於上開應准許部分，原審判命上訴人給付，核無違誤
    ，上訴意旨，就此部分，仍執陳詞，指摘原判決不當，求予
    廢棄，為無理由，應駁回其上訴。
十七、本件判決基礎已臻明確，兩造其餘攻防及舉證，核與本件
    判決結果無涉，毋庸逐一論列，併予敘明。
十八、據上論結，本件上訴為一部有理由，一部無理由，依民事
    訴訟法第450條、第449條第1項、第79條，判決如主文。
中    華    民    國    99    年    6     月    15    日
                      民事第七庭
                        審判長法  官  鄭三源
                              法  官  邱  琦
                              法  官  魏麗娟
正本係照原本作成。
如不服本判決，應於收受送達後20日內向本院提出上訴書狀，其
未表明上訴理由者，應於提出上訴後20日內向本院補提理由書狀
（均須按他造當事人之人數附繕本）上訴時應提出委任律師或具
有律師資格之人之委任狀；委任有律師資格者，另應附具律師資
格證書及釋明委任人與受任人有民事訴訟法第466條之1第1項但
書或第2項（詳附註）所定關係之釋明文書影本。
中    華    民    國    99    年    6     月    15    日
                              書記官  廖月女
附註：
民事訴訟法第466條之1（第1項、第2項）：
對於第二審判決上訴，上訴人應委任律師為訴訟代理人。但上訴
人或其他法定代理人具有律師資格者，不在此限。
上訴人之配偶、三親等內之血親、二親等內之姻親，或上訴人為
法人、中央或地方機關時，其所屬專任人員具有律師資格並經法
院認為適當者，亦得為第三審訴訟代理人。

司法院資訊處製作；財團法人民間司法改革基金會備份。
